【裁判字號】    97,易,790
【裁判日期】    970402
【裁判案由】    詐欺等
【裁判全文】
臺灣臺中地方法院刑事判決               97年度易字第790號
公  訴  人  臺灣臺中地方法院檢察署檢察官
被      告  丙○○
選任辯護人  張慶宗律師
            何孟育律師
被      告  戊○○
                    （現另案於臺灣臺中監獄執行中）
            甲○○原名朱少君.
上列被告因詐欺等案件，經檢察官提起公訴（九十六年度調偵字
第一四一號、第一五二號），本院判決如下：
    主    文
戊○○意圖為自己不法之所有，以詐術使人將本人之物交付，累
犯，處有期徒刑玖月；減為有期徒刑肆月又拾伍日，如易科罰金
，以新台幣壹仟元折算壹日。
甲○○共同以非法方法，剝奪人之行動自由，處有期徒刑月，
如易科罰金，以新台幣壹仟元折算壹日；減為有期徒刑壹月又拾
伍日，如易科罰金，以新台幣壹仟元折算壹日。
丙○○無罪。
    犯罪事實
一、戊○○前於民國九十四年間，曾先後皆因詐欺案件，經本院
    分別以九十四年度中簡字第一九四號、九十四年度簡字第九
    九號判處有期徒刑三月、四月，並裁定定應執行刑為有期徒
    刑六月確定，甫在九十五年四月十二日因易科罰金執行完畢
    ；詎猶不知警省悔悟，其因自真實姓名、年籍均不詳，綽號
    「阿力」之友人處聽聞得知有投資「日日會」之管道〔其方
    式係貸放款項以收取利息營利。借款以每次新台幣（下同）
    五萬元為原則，預扣利息後，實借三萬六千元，之後每日索
    還一千元，到債務人全數清償至五萬元為止，亦即歷時清償
    期五十日，可從中賺取差額一萬四千元〕，戊○○明知欲以
    此運作「日日會」之模式賺取利潤，必須要以有一定之借貸
    客源為前提，惟其並未結識或吸納常向人借款之固定成員，
    竟擬以此為虛晃之名義，遊說他人提出資金以詐取投資款項
    。後戊○○因在臺中市○○區○○路與崇德二路交叉路口附
    近之「國碩電子遊戲場」把完「柏青哥」機台，而與不知情
    之丙○○熟識，並透過丙○○之介紹輾轉認識甲○○（原名
    朱少君），竟基於意圖為自己不法所有之犯意，於九十五年
    九月十二日晚間某時，在前述「國碩電子遊戲場」內，向丙○○、甲○○遊說加入一虛構之日日會投資案，並佯稱其已
    吸納結識有一百名至二百名之會員，分布於各行各業，若該
    等會員臨時有借錢之需，即可由共同之投資款內提撥借款，
    並以上揭之方式計算利息而營利云云，要求丙○○及甲○○
    各投資三十六萬元之款項。渠等於商談間，適有戊○○之友
    人以電話聯繫向戊○○催討債務，戊○○乃趁隙再向甲○○
    謊稱已有二位客戶上門欲貸借款項合計十萬元，但因自己現
    在手頭上不方便，是否請甲○○提出實借之現金七萬二千元
    （三萬六千元×二）先行借貸予該二名其謊稱之客戶，致使
    甲○○誤以確有利潤可圖，而陷於錯誤，旋至家中拿取現款
    七萬二千元交付予戊○○；丙○○聽聞戊○○之遊說及解說
    後，認為應再行評估該投資案之可行性，乃先諉稱其當下並
    無現款，需過幾日才能提出投資款，而未陷於錯誤交付款項
    。翌日（十三日），戊○○、丙○○與甲○○三人乃又相約
    於臺中市○○區○○路與北平路交叉路口附近之「摩根西餐
    廳」見面，甲○○復提出二十六萬八千元（起訴書誤為二十
    六萬二千元）之投資款交予戊○○，餘二萬元，因丙○○先
    前把玩電子遊戲機台曾向甲○○借款二萬元，甲○○乃要求
    丙○○逕將此二萬元交付予戊○○，以補足其應支付之投資
    款合計三十六萬元，戊○○即以此詐術訛騙甲○○，使甲○○實際交付合計三十四萬元之款項。
二、後甲○○因丙○○之警示，益以自己多方查證之結果，得知
    戊○○所謂之「日日會」投資案實是其訛詐之手法，因不甘
    受損，且思及其係因丙○○之介紹始與戊○○結識，而丙○○原亦允諾加入投資案，卻未依約提出投資款項，致僅有甲○○自己一人受騙，因遷怒於丙○○，遂與真實姓名、年籍
    均不詳，綽號「愷哥」之成年友人及另四名不詳姓名年籍之
    成年男子，共同基於以強暴、脅迫之非法方法剝奪人行動自
    由之犯意聯絡，先由甲○○於九十五年九月二十五日下午撥
    打電話予丙○○，以慶祝其帶領羽球隊榮獲冠軍為名，邀約
    丙○○於同日晚間至臺中市○區○○路二段一二一號之錢櫃
    KTV店619號包廂歌唱歡聚，丙○○不疑有他，遂徵得甲○○
    之同意後，偕同友人丁○○前往。丙○○、丁○○於當日十
    九時許抵達該包廂後，甲○○即聯絡已事先約妥之「愷哥」
    等五名不詳姓名年籍之成年男子進入包廂，由其中二人在包
    廂門口守候，其他人則要求丙○○坐在原位，不得妄動，甲○○旋向丙○○表明已查悉所謂「日日會」之投資會實係騙
    局一場，且持歌本砸向丙○○，再以酒瓶作勢丟擲丙○○，
    但由「愷哥」等人假意攔下，其中一名不詳姓名、年籍之成
    年男子並對丙○○聲稱：今日一定要將此部分債務處理完，
    否則不會讓丙○○離開等語，而以此等強暴、脅迫之動作，
    配合「愷哥」等人在現場之優勢支配，命丙○○不得任意離
    去，並逼令丙○○以電話聯絡戊○○到場。戊○○至現場後
    ，坦認對甲○○施詐，並同意承擔處理其向甲○○所收取之
    款項債務，除原本之三十六萬元之投資款應予返還外，另願
    加給九萬元充作利息，並當場簽立面額各為二十萬、二十五
    萬元之本票二張交予甲○○以供作擔保。甲○○認丙○○既
    於先前戊○○遊說投資時，保證戊○○絕無問題，致其放心
    參與投資導致受騙，故亦應負擔一定責任，乃運用前揭之優
    勢局面，進而逼迫丙○○需在上揭本票二紙上之發票人欄均
    簽名為共同發票人，而與戊○○齊同承擔清償義務，丙○○
    因見甲○○人多勢眾，為求脫身，只得循命共同簽立本票，
    亦負擔發票人責任，而行無義務之事。甲○○於得逞後，始
    偕同「愷哥」等五名男子離去，其等即以此強暴、脅迫之非
    法方法，阻止丙○○任意離去，而剝奪丙○○之行動自由達
    約二小時。丙○○嗣後因不甘受辱，乃報警處理，遂由警進
    而查悉上情。
三、案經丙○○訴由臺中市警察局第一分局報告，暨甲○○訴請
    臺灣臺中地方法院檢察署檢察官偵查起訴。
    理    由
甲、有罪部分：
  壹、被告戊○○所為詐欺犯行部分：
    一、被告戊○○業於本院審理時坦認其所為如犯罪事實欄一
        所示之詐欺取財犯行不諱。
    二、此部分被害人即被告甲○○、丙○○亦先後於警詢、偵
        查及本院審理時指述渠等遭被告戊○○詐騙之始末甚詳
        〔見警卷第三頁，偵字第二三六六四號第三頁至第六頁
        ，調偵字第一四一號卷第三四頁反面，見本院卷第一０
        二頁反面至第一０六頁反面、第一一六頁反面、第一二
        ０頁反面。另按被告以外之人（包括證人、鑑定人、告
        訴人、被害人及共同被告等）於審判外之陳述雖不符刑
        事訴訟法第一百五十九條之一至之四等四條之規定，而
        經當事人於審判程序同意作為證據，法院審酌該言詞陳
        述或書面陳述作成時之情況，認為適當者，亦得為證據
        ；當事人、代理人或辯護人於法院調查證據時，知有刑
        事訴訟法第一百五十九條第一項不得為證據之情形，而
        未於言詞辯論終結前聲明異議者，視為有前項之同意，
        同法第一百五十九條之五定有明文。立法意旨在於傳聞
        證據未經當事人之反對詰問予以核實，原則上先予排除
        。惟若當事人已放棄反對詰問權，於審判程序中表明同
        意該等傳聞證據可作為證據；或於言詞辯論終結前未聲
        明異議，基於尊重當事人對傳聞證據之處分權，暨證據
        資料愈豐富，愈有助於真實發見之理念，且強化言詞辯
        論主義，使訴訟程序得以順暢進行，上開傳聞證據亦均
        具有證據能力。本件此部分被害人即被告甲○○、丙○○先後於警詢、偵查中所為陳述，其性質雖屬傳聞證據
        ；然上開筆錄內容，業經本院審理時予以提示並告以要
        旨，且各經檢察官及被告戊○○表示意見，當事人均已
        知上述筆錄乃傳聞證據，且咸未於言詞辯論終結前對該
        等筆錄內容異議，是依上開規定，被告甲○○、丙○○
        此部分於警詢、偵查中之證言已經擬制同意有證據能力
        ，本院審酌上開筆錄作成時，並無遭到施壓或干擾，亦
        無不當取供之情形，認為以之作為本件之證據資料亦屬
        適當，是被告甲○○、丙○○於警詢、偵查中所為此部
        分之指述，自具有證據能力〕，核與被告戊○○所陳大
        致相符。
    三、被告戊○○於本院已坦認其向被告甲○○、丙○○所解
        說「日日會」之營運模式，實係聽聞其綽號「阿力」之
        友人所言，被告戊○○本人從未實際運作過，亦未吸納
        任何所謂「日日會」之借款成員，且於向被告甲○○、
        丙○○遊說當日所接取之電話，係其債權人前來索債，
        並非其對被告甲○○所稱之「適有人欲行借款」，被告
        戊○○竟因勢利導，藉此訛騙被告甲○○提出投資款（
        見本院卷第一一０頁及其反面），足徵其自始即無所謂
        投資「日日會」之真意，僅係以此為名義，欲使被告甲○○、丙○○受騙而交付款項，被告戊○○有不法所有
        之詐欺意圖甚為明顯，是其所為自白核與客觀事實相符
        ，堪予採認。
    四、綜此，本件此部分事證堪稱明確，被告戊○○詐欺犯行
        洵堪認定。
  貳、被告甲○○所為妨害自由犯行部分：
    一、按被告以外之人於審判外之陳述，除法律有規定者外，
        不得作為證據，刑事訴訟法第一百五十九條第一項已定
        有明文，本件此部分之被害人即被告丙○○與證人即偕
        同被告丙○○至前述錢櫃KTV包廂內赴約之丁○○於接
        受警詢及檢察官訊問時所為之證詞，均為被告以外之人
        於審判外之言詞陳述，依前開刑事訴訟法第一百五十九
        條第一項之規定，前開陳述原則上均不具證據能力；惟
        被告丙○○、證人丁○○已於本院九十七年三月十九日
        審理時，基於證人地位、經合法具結、並在賦予被告甲○○對質詰問機會之情形下為證述，則被告丙○○、證
        人丁○○前開關於被害與目擊景況之證述，即因在公判
        庭至本院作證，而終局取得證據能力（未經證據使用禁
        止，且經過嚴格證明之調查程序），合先敘明。
    二、訊據被告甲○○固坦陳確有於上揭時間邀約被告丙○○
        至前開錢櫃KTV店619號包廂內唱歌餐敘，另綽號「愷哥
        」等五名真實姓名、年籍均不詳之成年男子及被告戊○○亦陸續到場，席間其有與被告丙○○談及其既曾保證
        被告戊○○絕無問題，故亦需負擔其受詐騙所支付款項
        之償還責任。之後，被告戊○○、丙○○即共同簽發面
        額各為二十萬元與二十五萬元之本票二張交付供作清償
        之擔保等情；惟矢口否認有何被告丙○○所指之犯行，
        辯稱：伊前後確實實際交付戊○○合計三十四萬元之款
        項，原欲供作投資「日日會」所用，但其後發覺戊○○
        根本無投資之真意，僅是以此名義詐騙伊金錢，丙○○
        亦多次配合戊○○演出，伊認為丙○○既曾保證戊○○
        絕對可信，且懷疑丙○○嗣後亦有朋分到伊所支付之投
        資款，才偕同伊友人「愷哥」等人，並邀集丙○○、戊○○至KTV店內欲商談解決此投資糾紛。在包廂內伊並
        沒有使用任何強脅之手段，僅詢問丙○○與戊○○如何
        解決此債務。戊○○主動提議要償還四十五萬元，多的
        就算是借款之利息，並表示可簽立面額各二十萬元、二
        十五萬元之本票二紙供作擔保。但伊友人「愷哥」認為
        伊與戊○○又不熟，無信任關係，萬一戊○○逃匿無蹤
        ，伊將求償無門，而此投資糾紛又係因丙○○介紹戊○○與伊結識，並對戊○○之信用加以保證而起，所以伊
        友人才要求丙○○在本票上簽名共同負責，丙○○嗣後
        也欣然答應，自願簽立本票為共同發票人，伊自無妨害
        自由或強制犯行之可言云云；惟查：
      (一)上揭犯罪事實欄二所載之被告甲○○夥同綽號「愷哥」
        等五名不詳姓名、年籍之成年男子，以強脅之手段阻止
        被告丙○○任意離去，並要求其需在本票上簽名負責等
        事實，業據此部分被害人即被告丙○○於警詢、偵查及
        本院審理時迭指稱：九十五年九月二十五日下午，伊接
        獲甲○○所撥打之電話，以慶祝所帶領之羽球隊榮獲冠
        軍為名，邀約伊至臺中市○區○○路二段之錢櫃KTV店
        唱歌餐敘，伊在徵得甲○○同意後，乃偕同友人丁○○
        一起前往赴約。伊等抵達進入KTV店包廂時，原本只有
        甲○○在內，後來甲○○又撥接了幾通電話，隨即有綽
        號「愷哥」之人等五名不詳姓名成年男子進入包廂，由
        其中二人在包廂門口守候，其他人則要求伊坐在原位，
        不能妄動。甲○○旋向伊表明已確定戊○○所謂「日日
        會」之投資是騙局，並質問伊為何保證戊○○信用絕無
        問題，隨又持歌本砸向伊，再以酒瓶作勢要丟擲伊，其
        中一名不詳姓名、年籍之成年男子並對伊陳稱要找戊○○一起來將債務處理完結，否則不得任意離開等語，伊
        受迫只好撥電話聯繫戊○○到場。後來戊○○至現場後
        ，坦承對甲○○施詐，並同意償還甲○○四十五萬元，
        且願簽立面額各為二十萬、二十五萬元之本票二張交予
        甲○○以供作擔保。甲○○找來之友人「愷哥」認為甲○○與戊○○並不十分熟識，怕找不到戊○○還債，乃
        進而逼迫伊亦需在本票上簽名為共同發票人，一起承擔
        清償義務，伊為求脫身，迫於無奈，只好在本票上簽名
        ，之後方能陸續離開等語明確（見警卷第九頁至第一一
        頁反面，偵字第二三六六四號卷第一０頁至第一一頁，
        本院卷第一一五頁至第一一七頁）。另證人丁○○亦於
        警詢、偵查及本院審理時到庭證陳：伊於九十五年九月
        二十五日十九時三十分許，陪同朋友丙○○一起到錢櫃
        KTV店內受邀唱歌，一開始只有邀約伊等之甲○○與伊
        等在場，後來甲○○撥接幾通電話後，隨即出現五名伊
        不認識之成年男子亦進入包廂內，甲○○隨即質疑丙○○為何敢這樣作，並拿歌本砸向丙○○，且以酒瓶作勢
        要丟丙○○，但被人擋下，其中有一人男子還聲稱今天
        要把事情處理好，否則不可以出包廂。之後甲○○就要
        求丙○○打電話叫戊○○亦到場，戊○○與甲○○討論
        一番後，就簽本票要交給甲○○，甲○○的朋友見狀，
        命令丙○○也要在本票上簽名，因為現場人很多，丙○○逼不得已也只能遵循指示簽名，否則肯定無法離開現
        場。甲○○核對本票後，即與該五名男子先離開，伊等
        才至櫃臺買單後離去等語綦詳（見警卷第一二頁至第一
        三頁，調偵字第一四一號卷第三八頁至第三九頁，見本
        院卷第一一三頁至第一一四頁反面），核與被告丙○○
        所指述遭逼迫不得任意離開及被迫共同簽發本票等情節
        大致相符，並有被告丙○○、戊○○所共同簽立，面額
        分別為二十萬元、二十五萬元之本票影本二張在卷可稽
        （見警卷第一六頁），堪認被告丙○○此部分所指陳並
        非虛詞。
      (二)被告甲○○固以前揭情詞置辯；惟查，被告丙○○既自
        始至終皆未曾坦認有與被告戊○○共同行騙（此亦為被
        告甲○○所不爭，見偵字第二三六六四號卷第一一頁）
        ，並認為上述投資款項係被告甲○○自行交付予被告戊○○，與其並無任何干係，亦未自被告甲○○處直接或
        輾轉分配任何款項而有所利得，其身為牙醫師，復有相
        當之社會歷練，並知曉在本票上簽名所應負擔之清償責
        任，苟非被告甲○○確於前述包廂有強脅之一定程度之
        強勢作為，其焉有可能自願而無條件在本票上簽名為共
        同發票人，亦負擔票據之連帶清償責任，是被告甲○○
        所辯，核之已與常理扞格。另被告甲○○經被告丙○○
        之警示後，既已對上述「日日會」投資案之可信性產生
        懷疑，其後與被告戊○○、丙○○之電話聯繫亦均加以
        錄音採證，此有其所提出之電話錄音譯文多份為證（見
        偵字第二四一一八號卷第五頁至第二八頁），其若非欲
        憑藉私力，以強勢作為自行解決此投資糾紛，大可提出
        電話錄音為憑，向檢警機關逕行舉發，何以反大費周章
        ，糾結與被告戊○○、丙○○均不相熟識，其自己亦未
        甚熟稔，無法說出真實姓名為何之「愷哥」等五名男子
        ，在上揭KTV包廂內為自己助勢，以利與被告丙○○談
        判？足徵被告甲○○確實因不甘受損，糾眾圖思以強脅
        之手段令被告丙○○亦負擔投資款之償還責任，應甚為
        明確。本件被告甲○○縱主觀認定被告丙○○亦有共同
        參與對其行騙，或亦需連帶為清償，亦應循正當之法律
        程序對被告丙○○求償，使司法機關調查釐清被告丙○○究竟有無連帶責任，斷不可因其為詐騙行為被害人之
        理由，即逕行採取強勢作為，卻希冀以此脫免其所應負
        擔之刑事責任。至被告戊○○雖於本院審理時陳稱案發
        當日於KTV包廂內，其並未目擊或耳聞有任何武力脅迫
        及言語恐嚇之情事（見本院卷第一一八頁反面至第一一
        九頁）；惟被告戊○○係當日最後到場之人，此亦為被
        告甲○○所是認（見偵字第二三六六四號卷第一一頁）
        ，則在其抵達包廂前所發生之所有情事，被告戊○○自
        無從見聞，是被告戊○○關此部分之證述，尚無從據為
        被告甲○○有利認定之憑採。
      (三)綜此，被告甲○○關於本件所辯，無非事後飾卸之詞，
        不可採信。本件此部分事證亦臻明確，被告甲○○妨害
        自由之犯行亦堪認定。
  、核被告戊○○、甲○○所為：
    一、被告戊○○部分：
      (一)按刑法第三百三十九條第一項及第三項之詐欺取財既、
        未遂區分之標準，係以他人已否為物之交付而置於行為
        人實力支配下為準。另按詐欺罪之成立，有既遂未遂之
        分，被害人陷於錯誤而將財物交付者為既遂，被害人倘
        未陷於錯誤，因而未將財物交付，詐欺行為依然存在，
        僅被害人未被所愚而已，難辭詐欺未遂罪責，即行為人
        既已實施使人交付財物之詐術，而有不法所有之意圖，
        即與詐欺罪構成要件相符，不能謂非詐欺未遂，蓋詐欺
        罪處罰之對象為行為人之詐欺行為，被害人之反應如何
        ，並非所問。本件被告戊○○嗣後已收受被告甲○○所
        提出欲為投資之款項合計三十四萬元；被告丙○○雖亦
        由被告戊○○遊說共同參與投資，但其經評估後認為不
        可行，並未陷於錯誤實際交付投資款項予被告戊○○；
        是核被告戊○○所為，係犯刑法第三百三十九條第一項
        之詐欺取財既遂及同法條第三項、第一項之詐欺取財未
        遂罪。
      (二)被告戊○○以一遊說之訛詐行為，同時對被告甲○○、
        丙○○施以詐騙，致侵害不同之法益，係屬一詐欺行為
        進而對不同對象行使而觸犯二個基本構成要件相同之罪
        名，構成同種想像競合犯，依刑法第五十五條之規定，
        應依情節較重者即對被告甲○○所為之該次詐欺既遂犯
        行論以一罪。
      (三)公訴人雖僅就被告戊○○詐騙被告甲○○財物之部分提
        起公訴，而就被告戊○○亦對被告丙○○遊說加入投資
        而施以詐術部分，因認被告丙○○係共同加害人，而未
        於起訴書中論述，但檢察官此部分就被告丙○○亦共犯
        詐欺犯行之認定已為本院所不採（詳後述），其自應亦
        屬被告戊○○詐欺犯罪之被害人，僅未陷於錯誤交付財
        物爾爾；惟被告戊○○此部分未據起訴書含括在內之詐
        欺未遂犯行，既與前揭檢察官起訴並經本院論罪之詐欺
        既遂犯行有想像競合犯之裁判上一罪關係，應為起訴效
        力所及，本院自得併予審論之。
      (四)另被告戊○○有前開犯罪事實欄所述之受有期徒刑宣告
        及執行完畢之情形，此有臺灣高等法院被告前案紀錄表
        在卷可憑，其於有期徒刑執行完畢後，五年以內故意再
        犯本件有期徒刑以上之罪，為累犯，應依刑法第四十七
        條第一項之規定予以加重其刑。
    二、被告甲○○部分：
      (一)按刑法第三百零二條之妨害自由罪，係妨害他人自由之
        概括的規定，故行為人具有一定目的，以非法方法剝奪
        人之行動自由者，除法律別有處罰較重之規定（例如略
        誘及擄人勒贖等罪），應適用各該規定處斷外，如以使
        人行無義務之事，或妨害人行使權利為目的，而其強暴
        、脅迫復已達於剝奪人行動自由之程度，即祇成立本罪
        ，不應再依同法第三百零四條論處，誠以此項使人行無
        義務之事，或妨害人行使權利之低度行為，應為剝奪人
        行動自由之高度行為所吸收，不能以其目的係在使人行
        無義務之事，或妨害人行使權利，認為係觸犯刑法第三
        百零二條第一項及第三百零四條第一項之二罪名，依同
        法第五十五條，從一重處斷（最高法院二十九年上字第
        二三五九號判例意旨參照）。查本件被告甲○○夥同綽
        號「愷哥」等五名不詳姓名之成年男子共同以丟擲歌本
        之強暴行為與聲稱務需將債務處理完畢，否則不得離開
        現場之脅迫言語等非法之方法，阻止被告丙○○任意離
        去，且強命被告丙○○亦需簽立本票為共同發票人，以
        併同承擔清償責任而解決與被告戊○○間之投資詐騙糾
        紛，核被告甲○○所為，則係犯刑法第三百零二條第一
        項以其他非法方法剝奪人之行動自由罪。
      (二)另按刑法第三百零二條第一項之剝奪人行動自由罪與同
        法第三百零四條第一項之強制罪，其所保護之法益，固
        均為被害人之自由，惟前者重在保護個人之行動自由；
        後者重在保護個人之意思自由（最高法院七十四年度台
        上字第三六五一號判決意旨參照），是刑法第三百零二
        條第一項之剝奪他人行動自由罪，係以私行拘禁或以其
        他非法方法，剝奪人之行動自由為要件，其目的即在保
        護「任意離去特定處所（空間）之行動自由」不受他人
        無故之侵害。本件被告甲○○因不甘遭受詐欺而受有損
        害，為解決投資糾紛，且主觀懷疑被告丙○○是否亦涉
        入其中，乃邀約被告丙○○至前述包廂內，旋夥同綽號
        「愷哥」等五名不詳姓名之成年男子共同以上開施以強
        脅之方式阻止被告丙○○任意離去，迨被告丙○○簽立
        本票為共同發票人後始應允離開，依前揭判決要旨說明
        ，自係犯刑法第三百零二條第一項之妨害行動自由罪，
        公訴人認被告甲○○僅係犯刑法第三百零四條之強制罪
        ，尚有未洽；然按法院得就起訴之犯罪事實變更檢察官
        所引應適用之法條予以判決，係指該起訴之事實已成立
        犯罪，且為論罪科刑之基礎者而言。若起訴之某部分犯
        罪事實，已為他部分犯罪事實所包括，而不另論罪，縱
        檢察官對於該部分事實所引之法條有所不洽，祇須於理
        由中加以說明即可，並無變更法條改判之問題。則公訴
        意旨就被告甲○○以強脅之方法逼迫被告丙○○共同簽
        發本票之行為，援引刑法第三百零四條第一項強制罪之
        條文，縱有未洽，但該部分既為被告甲○○所犯剝奪人
        之行動自由罪所包括，而不另論罪，即無變更檢察官起
        訴法條之問題（最高法院九十六年度台上字第八二七號
        判決參照）。
      (三)被告甲○○與真實姓名、年籍均不詳，綽號「愷哥」等
        五名成年男子間，就前開妨害自由之犯行，俱有犯意聯
        絡及行為分擔，渠等既共同實行犯罪之行為，應同論以
        共同正犯。
      (四)被告甲○○雖亦有令被告戊○○共同簽發前述之本票二
        張；但被告戊○○於警詢、偵查及本院審理時已咸陳稱
        本件係其自己主動提議要以四十五萬元，並簽立合計同
        額之本票二張供擔保之方式，解決其與被告甲○○間之
        投資糾紛，其在上揭包廂內自始至終皆未曾受到武力脅
        迫或言語恐嚇等語明確（見警卷第七頁，偵字第二三六
        六四號卷第九頁，本院卷第一一八頁反面至第一一九頁
        ）；被告丙○○就此部分亦在本院證述係被告戊○○自
        己應允要償還被告甲○○四十五萬元等語綦詳（見本院
        卷第一一六頁），自難謂被告戊○○亦係被告甲○○此
        部分妨害自由犯行之被害人，起訴意旨疏未釐清此情，
        猶認被告甲○○對被告戊○○亦有施以強制作為，容有
        未洽；但因此部分與前揭經論罪科刑之被告甲○○對被
        告丙○○為妨害自由犯罪間，有想像競合犯之裁判上一
        罪關係，爰不另為無罪之諭知，應併予敘明。
  肆、爰審酌被告戊○○素行不佳，有多次之詐欺前科，此有前
      開臺灣高等法院被告前案紀錄表可查，卻仍不知謹慎行事
      ，明知自己並無結納相當之會員而得以從事「日日會」之
      放貸業務，竟假借此名義向被告甲○○訛詐收取合計三十
      四萬元之投資款項，造成被告甲○○損失匪淺；另被告甲○○僅因被告丙○○於被告戊○○遊說投資時，口頭保證
      被告戊○○之信性，且片面懷疑被告丙○○亦有共同參與
      詐騙，即圖憑藉私力，邀集共犯即綽號「愷哥」等五名不
      詳姓名之成年男子，欲仗勢令被告丙○○屈服，並進而共
      同承擔所支付投資款之償還責任，其蔑視法治及對個人權
      益之輕賤，莫此為甚；並衡酌被告戊○○犯後於本院審理
      時終能坦承犯行，態度尚佳，然迄今尚未與被告甲○○達
      成和解，賠償其分文之損失；被告甲○○犯後猶飾詞狡辯
      ，企圖脫詞合理化自身犯行，並未見悔悟之心，態度欠佳
      ，但本件係緣於其先因遭詐騙而蒙受損失，未及深慮而輕
      率行事所致，被告甲○○犯罪之動機、目的，其情節尚有
      堪值原宥之處，暨檢察官於起訴書對被告甲○○所為具體
      求刑之刑度範圍等一切情狀，各量處如主文所示之刑，並
      對被告甲○○所受有期徒刑宣告部分諭知易科罰金之折算
      標準。至起訴意旨雖對被告戊○○具體求處有期徒刑十一
      月，惟被告業於本院審理時坦認全數犯行，並對被告甲○○表達善意，認未遭被告甲○○強脅，而係其主動願簽發
      前揭本票，承擔所收取款項之一切償還責任，同時向被告
      甲○○表明迨其出獄後必將盡全力賠償彌補被告甲○○之
      損失，本院於考量被告戊○○犯罪情節及所致損害，暨其
      犯罪後之態度等具體情狀後，認對被告戊○○處予主文所
      示之刑罰，已足收懲儆之效，是檢察官具體求刑之刑度範
      圍稍嫌過重，併予敘明。另按九十六年罪犯減刑條例業於
      九十六年七月四日公布，並自同年月十六日施行，該條例
      第二條明文規定：「犯罪在中華民國九十六年四月二十四
      日以前者，除本條例另有規定外，依下列規定減刑：三、
      有期徒刑、拘役或罰金，減其刑期或金額二分之一」；
      本件被告戊○○、甲○○各自所為上揭詐欺、妨害自由犯
      行之犯罪時間，均係在九十六年四月二十四日以前，且非
      屬上揭減刑條例第三條規定不予減刑之情形，故依上開規
      定，本件應寬減渠等所受宣告有期徒刑之二分之一，並咸
      援引該減刑條例第九條之規定，對被告戊○○、甲○○所
      受減刑後之有期徒刑宣告併諭知易科罰金之折算標準。
  伍、再前述面額各為二十萬、二十五萬元，由被告戊○○、丙○○所共同簽發之本票二張，雖為被告甲○○等人因為本
      件妨害自由部分犯行所得之物；但本票為提示證券，且依
      票據法第五條第一項規定，在票據上簽名者，依票上所載
      文義負責；另依民法第九十二條第一項、第九十三條前段
      規定，被脅迫而為之意思表示，並非當然無效，僅表意人
      得撤銷其意思表示；基於上開理由，在被告丙○○主張其
      係因受脅迫而撤銷發票之意思表示前，被告甲○○並非完
      全不得行使該等本票之權利，為避免刑事之沒收影響其民
      事應有之權利，爰不併就被告丙○○發票之部分予以諭知
      沒收，亦附此敘明。
乙、無罪部分：
  壹、公訴意旨另謂：被告丙○○基於意圖為自己不法所有之犯
      意聯絡，亦夥同被告戊○○而參與前述訛詐被告甲○○，
      使其受騙提出所謂「日日會」投資款之詐欺犯行；另被告
      丙○○於前揭錢櫃KTV店包廂內受被告甲○○之強脅簽立
      本票後，氣憤難平，竟復基於恐嚇危害安全之犯意，於九
      十五年九月二十六日中午十二時四十六分許，留言於被告
      甲○○之門號0000000000號行動電話，對被告甲○○恫嚇
      稱：「白道黑道我也會通，你今天把我玩這齣，遇到才知
      道」、「我講難聽一點，不管是黑道白道，我今天絕對跟
      你孤支，黑道白道我絕對準備到那，我絕對跟你算到底」
      ，表示將糾眾尋釁，致被告甲○○心生畏懼，而生危害於
      安全；因認被告丙○○所為亦涉犯刑法第三百三十九條第
      一項之詐欺取財與同法第三百零五條之恐嚇罪嫌等語。
  貳、按犯罪事實應依證據認定之，無證據不得認定犯罪事實。
      又不能證明被告犯罪者，應諭知無罪之判決，刑事訴訟法
      第一百五十四條第二項、第三百零一條第一項分別定有明
      文。又事實之認定，應憑證據，如未能發現相當證據，或
      證據不足以證明，自不能以推測或擬制之方法，為裁判基
      礎（最高法院四十年台上字第八六號判例參照）；再者，
      二人以上以共同犯罪之意思，事前同謀，推由其中部分之
      人實施，其未參與實施之共謀者，固為學說上所稱之共謀
      共同正犯，依司法院大法官釋字第一０九號解釋，仍成立
      共同正犯。但未參與實施者，因僅有犯罪之謀議，而無行
      為之分擔，則渠等之間如何為犯罪之謀議、如何推由其中
      部分之人實施？即為決定其是否成立同謀共同正犯之重要
      依據，自應依證據證明之，不能僅憑擬制推測之方法，採
      為認定同謀共同正犯判斷之基礎（最高法院九十四年度台
      上字第七一九五號判決要旨參照）。
  、公訴人認被告丙○○涉犯刑法詐欺及恐嚇罪嫌，無非係以
      被告戊○○、丙○○確以共同投資「日日會」之名義向被
      告甲○○要求出資，且被告甲○○確實因而交付財物等情
      ，業據被告甲○○指訴甚詳。且被告戊○○與被告丙○○
      多次以電話向被告甲○○佯示投資進行情形及重申共同出
      資等情，亦有通話之錄音譯文可證，被告戊○○、丙○○
      確實共同施用詐術騙取被告甲○○之財物無訛。又被告丙○○雖提前告知被告甲○○受詐騙之事，且稱自己亦受被
      告戊○○騙財云云；惟被告丙○○對外負債，並為被告戊○○代為對外協調解決，其因有求於被告戊○○；且被告
      丙○○始終未對所謂「日日會」之投資實際出資，卻不斷
      鼓吹被告甲○○先行出資；又得知被告戊○○之「騙局」
      後，仍持續與被告戊○○交好、保持連絡，被告丙○○苟
      非與被告戊○○就詐欺有犯意聯絡，就被告戊○○施詐導
      致被告甲○○對其牽怒一事，理應對被告戊○○同等怨忿
      ，豈有續與交好聯繫之理？顯見被告丙○○與被告戊○○
      間關係匪淺，其顯然早知被告戊○○之詐欺犯罪計畫，而
      以被告甲○○對自己之信賴，進而陷入被告戊○○之詐術
      。另以被告丙○○所為之電話留言內容，任何人聽聞均會
      心生恐懼，難謂其無致生危害於被告甲○○安全之故意等
      為其論據。訊據被告丙○○固坦承其原有承諾亦欲共同參
      與被告戊○○所提出之「日日會」投資案，但其後並未交
      付其所應分擔之投資款項三十六萬元等情；另就檢察官所
      指其涉有恐嚇犯嫌部分，除陳稱被告甲○○所指所謂使心
      生畏懼之恐嚇言詞係其與被告直接對談，並非被告甲○○
      所稱留言於電話錄音外，對所謂恐嚇言詞之內容並無爭執
      ；惟堅詞否認有何詐欺及恐嚇犯行，辯稱：伊聽聞戊○○
      為投資案之解說後，即認為應再行評估，後發覺戊○○其
      人並不甚可靠，不值信賴，所以才未提出原應允欲分擔之
      投資款，但伊自始至終均未曾幫忙戊○○遊說甲○○加入
      投資，亦未在戊○○慫恿甲○○投資時，在旁附和，伊甚
      至在查知戊○○有詐欺之嫌時，還主動告知甲○○要小心
      提防，不要被騙，如何得謂伊係與戊○○共同詐欺甲○○
      。另伊雖在錢櫃遭甲○○夥同友人強命伊共同簽發本票後
      ，有與甲○○聯繫，並在電話中應答起訴書所指之「恐嚇
      」言詞，但伊係因不甘為甲○○之強勢對待，乃出於一時
      之氣憤而為，並無任何加害甲○○之意，亦無恐嚇使甲○○心生畏懼之犯意等語。
  肆、經查：
    一、按刑法所謂「共同正犯」，係指二人以上之正犯，相互
        間於主觀上本於犯意之聯絡，並於客觀上為犯罪行為之
        分擔者（實施共同正犯）；或以自己共同犯罪之意思，
        參與實施犯罪構成要件以外之行為；或以自己共同犯罪
        之意思，事先同謀，而由其中一部分人實施犯罪之行為
        者（共謀共同正犯），始屬之。本件犯罪事實欄一所載
        之前述詐欺犯行，係由被告戊○○向被告甲○○遊說加
        入「日日會」投資案，被告甲○○於評估後認為可行，
        亦係將所謂之「投資款」合計三十四萬元交付予被告戊○○，被告丙○○自始至終並未收取任何款項而有利得
        之情事，已據被告戊○○陳述甚詳（見本院卷第一０六
        頁反面至第一一０頁），被告甲○○就此亦不加爭執，
        是本件欲行論斷被告丙○○亦屬詐欺犯罪之共同正犯，
        則需端視其與被告戊○○是否有犯罪之謀議，並推由被
        告戊○○實施詐欺犯罪之構成要件行為。就此，被告戊○○自案發初始即未曾供稱有與被告丙○○共同倡議要
        為本件詐欺犯行，其向被告甲○○所收取之款項亦無分
        文輾轉交付予被告丙○○，已如前述。被告甲○○嗣後
        雖指陳被告丙○○於被告戊○○遊說投資時，有在旁附
        和，但姑且不論此情已為被告丙○○所否認，即或屬實
        ，其亦始終未能陳稱所謂被告丙○○「附和」為詐欺之
        具體言談內容為何？是否僅為保證「被告戊○○絕對可
        信」一詞？被告甲○○如何因被告丙○○片面之附和言
        詞，即省略一般參與投資者所必為之審慎、嚴謹之評估
        過程，逕予相信被告戊○○所言投資案為真？且被告甲○○於案發初始之警詢筆錄與所提出之刑事告訴狀上亦
        僅陳稱「被告丙○○有口頭保證過被告戊○○絕對沒有
        問題」、「被告丙○○拍胸脯保證絕無問題」等語（見
        警卷第三頁，核退字卷第一一頁），並未指陳被告丙○○有齊同積極勸諭其必參與投資之情事，縱被告丙○○
        確有為如此之「口頭保證」、「拍胸脯保證」，且在被
        告甲○○與被告戊○○電話聯繫，質疑其未實際出資時
        ，未積極坦認告知被告甲○○真相；然此雖有可能係緣
        於被告丙○○自行觀察被告戊○○平日言行舉止，暫認
        被告戊○○確實可信之心得，且在其未評估完全認該投
        資案不可行前，不希望被告甲○○因聽聞其尚未投入資
        金款項而貿然要求退出，致投資案因此破局而確定無法
        共同參與投資，以致對真相之釐清有所保留；但更有可
        能係被告丙○○礙於情面，基於交際進退、虛與委蛇所
        為之應酬語詞，被告丙○○既無積極遊說被告甲○○加
        入投資案之舉止，如何以被告丙○○於被告戊○○為遊
        說當時之消極沈默；抑或在未能查知確認被告戊○○所
        言之「投資案」確屬騙局前，基於朋友情誼所為「被告
        戊○○絕對可信」之口頭保證；甚或在被告戊○○業已
        實現其詐欺之構成要件該當行為，且被告甲○○已然受
        騙而交付財物後，面對被告甲○○質疑何以尚未齊同提
        出投資款時之含糊說詞，未能確實告知實情等節；即可
        逕行推認被告丙○○自始即共同參與詐欺犯行？抑或率
        予論斷被告丙○○與戊○○間詐欺取財犯意聯絡之有無
        ？另本件係被告丙○○主動向員警舉發，始進而查悉上
        情，倘被告丙○○確實共同參與詐騙，則其能私下解決
        ，並竭力隱藏此情而猶未可及，又如何會向偵查機關主
        動舉報張揚，致令自己陷於遭訴追而有負擔詐欺究責危
        險之理。況本件公訴人既未提出任何具體事證憑佐被告
        丙○○因被告戊○○所提議「日日會」之投資案，有自
        被告甲○○處直接或輾轉收取任何款項，其既無分文利
        得，衡情亦難謂有任何犯罪動機敦促其積極遊說勸諭被
        告甲○○參與投資而有共同詐欺之犯行，是本件此部分
        既仍有合理可疑之處，依法自應逕對被告丙○○為有利
        認定之論斷。
    二、另按刑法上所謂之恐嚇，係以加害生命、身體、自由、
        名譽等事通知他人，使其發生畏怖心理，所表示者須在
        客觀上一般人認為足以構成威脅，以致被恐嚇者之生活
        狀態陷於危險不安之境，才屬相當；又是否構成刑法第
        三百零五條之罪，應審酌個案主、客觀全盤情形為斷，
        不得僅憑被害人是否心生畏怖，即據以認定其是否構成
        該罪行。本件觀諸起訴書所載，被告丙○○係於被告甲○○之電話錄音內留言「白道黑道我也通，你今天把我
        玩這齣，遇到才知道」、「我講難聽一點，不管是黑道
        白道，我今天絕對跟你孤支，黑道白道我絕對準備到那
        ，我絕對跟你算到底」等語，此縱或全然屬實，然公訴
        人並無指明被告丙○○所為留言有何具體之惡害通知或
        加害內容，即被告甲○○如不為一定行為或為一定行為
        ，被告丙○○將加害於被告甲○○之生命、身體、自由
        、名譽、財產等事通知之惡害。且觀諸此等留言之內容
        ，依所謂「我今天絕對跟你孤支」、「我絕對跟你算到
        底」等言詞之字面意義，衡情應僅係被告丙○○遭被告
        甲○○糾眾強脅後，心有不甘所為之一般情緒發洩性之
        漫罵、指謫，尚難認定被告丙○○確有具體加害被告甲○○生命、身體、財產之意思，亦即依其文義在客觀上
        對一般人尚不足以構成威脅，被告甲○○既得以憑藉私
        力，邀集共犯欲仗勢令被告丙○○屈服，亦不致因該等
        僅於電話留言中之言詞，即陷於危險不安之程度；而所
        謂「遇到才知道」云云，被告丙○○此部分所為之惡害
        通知亦未確定，此種附條件、不確定之危害之通知，亦
        尚不足構成恐嚇危害安全罪。是被告丙○○所為已難認
        與刑法恐嚇罪之構成要件相符。況本件係被告丙○○先
        行報警指稱其遭被告甲○○糾眾強脅簽發本票後，經員
        警通知被告甲○○到案說明，其始向員警陳述被告丙○○有在其行動電話上留言威脅，並遲至案發後近一個月
        之九十五年十月二十四日方具狀對被告丙○○提出恐嚇
        之告訴（見偵字第二四一一八號卷第一頁至第四頁之刑
        事告訴狀），其間被告甲○○並未因被告丙○○上開留
        言之舉動，而對其人身安全有任何具體有效之防護措施
        ，或訴由訴追機關查察以防被告丙○○妄動，亦難推斷
        被告甲○○確有因被告丙○○所為舉措而心生畏怖之情
        事。
  伍、綜此，本院經查並無任何證人聽聞或其他積極之證據，足
      認被告丙○○就被告戊○○所為前揭詐欺犯行有何犯意之
      聯絡而屬共謀共同正犯之情形，公訴人此部分認定所依據
      之理由尚有未足，即未達確信真實之程度，尚有合理性懷
      疑之存在；另本件依公訴人所提之前開事證，尚不得逕認
      被告丙○○有何恐嚇犯行。此外，復查無其他積極證據，
      足認被告丙○○確有共同參與被告戊○○所為詐欺犯行之
      情事，亦查無其他具體事證足資認定被告丙○○有何公訴
      人所指之恐嚇罪行，本件應認不能證明被告丙○○犯罪，
      揆諸前揭說明，自應依法就此被告丙○○被訴詐欺、恐嚇
      部分，另為無罪判決之諭知。
據上論斷，應依刑事訴訟法第二百九十九條第一項前段、第三百
零一條第一項，刑法第二十八條、第三百零二條第一項、第三百
三十九條第一項、第三項、第五十五條、第四十七條第一項、第
四十一條第一項前段，刑法施行法第一條之一第一項、第二項前
段，中華民國九十六年罪犯減刑條例第二條第一項第三款、第七
條、第九條，判決如主文。
本案經檢察官乙○○到庭執行職務。
中    華    民    國    97    年    4     月    2     日
                  刑事第三庭  審判長法  官  賴恭利
                                    法  官  黃松竹
                                    法  官  陳思成
上正本證明與原本無異。
如不服本判決，應於收受送達後10日內向本院提出上訴書狀（應
敘述具體理由並附繕本）。
上訴書狀如未敘述理由，應於上訴期間屆滿後20日內補提理由書
於本院。
                                    書記官  吳詩琳
中    華    民    國    97    年    4     月    2     日
附錄論罪科刑法條
刑法第三百三十九條第一項、第三項
意圖為自己或第三人不法之所有，以詐術使人將本人或第三人之
物交付者，處五年以下有期徒刑、拘役或科或併科一千元以下罰
金。
前二項之未遂犯罰之。
刑法第三百零二條第一項
私行拘禁或以其他非法方法，剝奪人之行動自由者，處五年以下
有期徒刑、拘役或三百元以下罰金。


司法院資訊處製作；財團法人民間司法改革基金會備份。
